---
title: "Práctica de aula 02 (PA02). Geomorfometría con SRTM 30 m (R y GRASS GIS)<small><br>Geomorfología (GEO-114)<br>Universidad Autónoma de Santo Domingo (UASD)</small>"
author: "El Tali"
date: "`r format(Sys.Date(), '%Y-%m-%d')`"
output:
  # bookdown::github_document2:
  #   number_sections: false
  #   fig_caption: yes
  #   keep_html: true
  bookdown::html_document2:
    number_sections: false
    code_folding: hide
    fig_caption: yes
    md_extensions: "-fancy_lists"
    toc: true
    toc_depth: 3
editor_options: 
  chunk_output_type: console
always_allow_html: true
---

```{r setup, include=FALSE}
knitr::opts_chunk$set(
  eval = FALSE,
  echo = TRUE,
  warning = FALSE,
  message = FALSE,
  out.width = '100%',
  fig.retina = 4)
```

```{r, eval=T, include=F}
output_format <- knitr::opts_knit$get("rmarkdown.pandoc.to")
repo_url <- system("git config --get remote.origin.url", intern = TRUE)
repo_name <- sub(".git$", "", basename(repo_url))
org_name <- basename(dirname(repo_url))
rmd_filename <- tools::file_path_sans_ext(basename(knitr::current_input()))
github_pages_url <- paste0("https://", org_name, ".github.io/", repo_name, "/", rmd_filename, ".html")
```

```{r, eval=T, results='asis', echo=F}
if (grepl('gfm', output_format)) {
  cat('Versión HTML (quizá más legible), [aquí](', github_pages_url, ')\n', sep = '')
} else if (output_format == 'latex') {
  cat('Versión HTML (quizá más legible), [aquí](', github_pages_url, ')\n', sep = '')
}
```

# Fecha/hora de entrega

**Ver portal de la asignatura**

# Presentación

Esta práctica propone **10 ejercicios independientes** (elige **uno**), cada uno realizable en **\~60 min**. **Es obligatorio resolver cada ejercicio por las dos rutas: en R y en GRASS GIS** (y comparar resultados). Todos se basan en el **DEM SRTM 30 m** (≈1 arc-sec). Alternativamente puedes usar el **ALOS PALSAR 12.5 m** o el **DTM del IGN 8 m**, pero mantén la misma **proyección y unidad** en todo el flujo. Este es el enlace del Earth Explorer del USGS para descargar el SRTM 30 m, donde deberás crearte una cuenta: https://earthexplorer.usgs.gov/ (aquí te explican cómo descargarlo: https://www.youtube.com/watch?v=OJMe-vbi5ck). Por otro lado, aquí te explican cómo descargar el modelo de ALOS PALSAR: https://www.youtube.com/watch?v=L9SFNxcwlec, y desde aquí puedes los DTM del IGN: https://descargas.ign.gob.do/mdt/25000

Los temas siguen el repertorio de **geomorfometría** descrito por Hengl & Reuter (eds.): preparación de DEM, parámetros locales y regionales, redes de drenaje, visibilidad, hipsometría, índices de humedad, etc.

> **Convenciones en GRASS**. Se utiliza la estructura *database → location → mapset* y la nomenclatura de módulos (`r.*` ráster, `v.*` vector, `g.*` gestión). Consulta [https://grass.osgeo.org/grass-stable/manuals/grass\_database.html](https://grass.osgeo.org/grass-stable/manuals/grass_database.html).

---

# Objetivos

* Trabajar con el **SRTM 30 m** (o alternativos) para derivar parámetros geomorfométricos locales y regionales.
* Practicar flujos de **preparación del DEM** (recorte, reproyección, limpieza básica).
* Poner en práctica módulos clave de **GRASS GIS** (`r.slope.aspect`, `r.param.scale`, `r.watershed`, `r.relief`, `r.viewshed`, `r.topidx`) y funciones análogas en **R** (`terra::terrain`, `terra::viewshed`, etc.).
* **Comparar** resultados entre R y GRASS y discutir diferencias.

---

# Requisitos y materiales

* R ≥ 4.2 con paquetes: `terra (≥ 1.8-60)`, `rgrass (≥ 0.5-1)`, `exactextractr` (opcional).

  * `terra` aporta `terrain()`, `shade()` y **`viewshed()`**.
  * `rgrass` permite invocar GRASS desde R.
* **GRASS GIS ≥ 8** en modo texto (Bash). En RStudio Server, usa la pestaña **Terminal**.
* Un DEM en GeoTIFF (SRTM/ALOS/DTM IGN). **Descárgalo y recórtalo primero en tu PC (QGIS)** antes de subirlo. **No** subas DEM de más **50 MB** al servidor de programación.

---

# Estructura de trabajo (resumen)

1. **Datos/AOI**: define un AOI pequeño para trabajar rápido.
2. **Elige 1 ejercicio** (sección *Ejercicios*).
3. **Resuélvelo dos veces**: *Ruta A (R)* **y** *Ruta B (GRASS)*.
4. **Entrega**:
  - Un breve ensayo ilustrado (usando figuras y tablas que puedas obtener de tus propios análisis), que contenga el siguiente guión desarrollado (mini-artículo científico): introducción, método, resultados y discusión (a esto se le suele llamar "estructura IMRaD).
  - En la sección de métodos, puedes dar detalles sobre el área de interes (rectángulo delimitador de tu área, o AOI, de *area of interest*), proyección usada, resolución. También puedes incluir los parámetros usados en los algoritmos y su justificación (p. ej., umbral de acumulación).
  - En discusión puedes mencionar posibles implicaciones e interpretación, limitaciones y mejoras posibles.
  - Cada una de estas secciones debe contene un mínimo de dos párrafos cada una, y el contenido debe apegarse a lo que, en principio, contienen dichas secciones en un artículo científico. Es importante que si todavía no has visto artículos, te fijes en la estructura de los mismos buscando ejemplos y usando una IA como tutora.
  - Productos generados, integrados en un comprimido. Estos pueden ser GeoTIFF/GPKG o salidas gráficas (tipo PNG, JPGG) con resultados principales de **ambas rutas** (p. ej., `slope_rad.tif`, `hillshade.tif`, `streams_v.gpkg`, `viewshed.tif`).
5. Este preprint te podría resultar útil: https://preprints.scielo.org/index.php/scielo/preprint/view/7056
6. Usa también el libro de Hengl & Reuter (eds.). (2009). Geomorphometry: Concepts, Software, Applications.

---

# Consejos y notas

* **Unidades**: usa proyección **métrica** para métricas dependientes de distancia/área (TWI, viewshed).
* **Drenaje**: `r.watershed` es robusto; si aparecen sumideros espurios, prueba suavizado suave o ajusta el umbral.
* **Integración R–GRASS**: con `rgrass` puedes mantener todo el flujo en R.

---

# Antes de empezar

## Descarga y recortad tu DEM

Necesitarás un DEM, que puede ser el **SRTM 30 m**, ALOS PALSAR o DTM del IGN, en GeoTIFF para **recortarlo** y subirlo al servidor de programación. Descárgalo del servicio que elijas a tu PC, y luego recórtalo con QGIS en tu PC antes de subirlo al servidor. No subas modelos de más de 50 MB, porque te resultará muy difícil procesarlos y sobrecargarás el servidor.

## Comprobar entorno y crear carpeta de salida

```{r}
# Ejecuta estos bloques en tu sesión de R (no en Knit)
dir.create("salidas", showWarnings = FALSE)

pkgs <- c("terra", "rgrass")
ins <- pkgs[!pkgs %in% rownames(installed.packages())]
if (length(ins)) install.packages(ins)

library(terra)
library(rgrass)

# Detectar GISBASE de GRASS
gisBase <- Sys.getenv("GISBASE")
if (gisBase == "") gisBase <- tryCatch(system("grass --config path", intern = TRUE), error = function(e) "")
if (gisBase == "") stop("No se detecta GRASS. Verifica instalación y variable GISBASE.")
```

## Crea tu LOCATION en UTM (o proyectada) e importa el DEM

> **Importante**: para índices como **TWI** y **viewshed** se recomienda trabajar en proyección **plana** (p. ej., UTM en metros). Elige la zona UTM de tu AOI (ej.: Santo Domingo → **EPSG:32619**). Ajusta rutas a tu *home*.

```{bash}
# Ajusta a tu contexto
export DIR=$(pwd)
export GISDBASE="$DIR/grassdata"
export LOC="srtm_utm"           # usa tu zona UTM real, p. ej. 32619
export EPSG="32619"
mkdir -p "$GISDBASE"

# Crear LOCATION por EPSG y MAPSET de trabajo
grass -c EPSG:${EPSG} -e "$GISDBASE/$LOC"
grass "$GISDBASE/$LOC/PERMANENT" --exec g.mapset -c mapset=alumno01

# Importar DEM ya recortado en el servidor
# Asume que subiste un GeoTIFF 'srtm.tif' al directorio actual
grass "$GISDBASE/$LOC/alumno01" --exec r.in.gdal input="$PWD/srtm.tif" output=srtm30m --overwrite
grass "$GISDBASE/$LOC/alumno01" --exec g.region raster=srtm30m -p
```

## Carga tu DEM en R (proyectado)

```{r}
library(terra)
# Ruta a tu DEM en el servidor
dem <- rast("srtm.tif")              # si tu GeoTIFF ya está en UTM
# Si estuviera en lat/long y necesitas proyectar a UTM:
# dem <- project(rast("srtm_ll.tif"), "EPSG:32619", method = "bilinear")

# Ejemplo de AOI: con caja (xmin, xmax, ymin, ymax)
# Sustituye con tus coordenadas UTM
# aoi <- ext(353000, 360000, 2090000, 2096000)
# dem_aoi <- crop(dem, aoi)
# writeRaster(dem_aoi, "salidas/dem_utm.tif", overwrite=TRUE)
```

---

# Ejercicios (elige uno)

Cada ejercicio contiene **Ruta A (R)** y **Ruta B (GRASS)**. **Debes hacer ambas rutas** y **comparar** resultados.

---

## Ejercicio 1 — Preparación del DEM (clip, reproyección, suavizado)

**Propósito.** Dejar un DEM listo para análisis (recorte a AOI, comprobar proyección **métrica**, suavizado opcional).

### Ruta A — R

```{r}
library(terra)
dem <- rast("srtm.tif")  # en UTM (m)
# Definir AOI (elige una opción):
# 1) Caja
# aoi <- ext(353000, 360000, 2090000, 2096000)
# dem_aoi <- crop(dem, aoi)
# 2) Polígono (GeoPackage) con capa 'aoi'
# aoi <- vect("aoi.gpkg", layer = "aoi")
# dem_aoi <- crop(dem, aoi, mask = TRUE)

# (Opcional) suavizado 3x3 para reducir micro-ruido
w <- matrix(1, 3, 3); w <- w/sum(w)
dem_smooth <- focal(dem, w = w, na.policy = "omit")

writeRaster(dem,        "salidas/dem_utm.tif",    overwrite=TRUE)
writeRaster(dem_smooth, "salidas/dem_smooth.tif", overwrite=TRUE)
```

### Ruta B — GRASS

```{bash}
# Confirmar región al DEM y (opcional) suavizar 3x3
grass "$GISDBASE/$LOC/alumno01" --exec g.region raster=srtm30m -p
grass "$GISDBASE/$LOC/alumno01" --exec r.neighbors input=srtm30m output=dem_smooth size=3 method=average --overwrite
```

---

## Ejercicio 2 — Pendiente, aspecto y sombreado (hillshade)

**Propósito.** Derivar **pendiente**/**aspecto** y un sombreado que realce el relieve.

### Ruta A — R

```{r}
library(terra)
dem <- rast("salidas/dem_utm.tif")
slp  <- terrain(dem, v = "slope",  unit = "radians")
asp  <- terrain(dem, v = "aspect", unit = "radians")
hs   <- shade(slope = slp, aspect = asp, angle = 45, direction = 315)
writeRaster(slp, "salidas/slope_rad.tif",   overwrite=TRUE)
writeRaster(asp, "salidas/aspect_rad.tif",  overwrite=TRUE)
writeRaster(hs,  "salidas/hillshade.tif",   overwrite=TRUE)
```

### Ruta B — GRASS

```{bash}
# Pendiente/aspecto en grados
grass "$GISDBASE/$LOC/alumno01" --exec r.slope.aspect elevation=srtm30m slope=slope aspect=aspect format=degrees --overwrite
# Hillshade estable con r.relief (equivalente a hillshade)
grass "$GISDBASE/$LOC/alumno01" --exec r.relief input=srtm30m output=hillshade altitude=45 azimuth=315 --overwrite
```

---

## Ejercicio 3 — Northness y Eastness (componentes del aspecto)

**Propósito.** Transformar aspecto en **northness = cos(aspect)** y **eastness = sin(aspect)**.

### Ruta A — R

```{r}
library(terra)
asp <- rast("salidas/aspect_rad.tif")
northness <- cos(asp); eastness <- sin(asp)
writeRaster(northness, "salidas/northness.tif", overwrite=TRUE)
writeRaster(eastness,  "salidas/eastness.tif",  overwrite=TRUE)
```

### Ruta B — GRASS

```{bash}
# Convertir a radianes y calcular componentes
grass "$GISDBASE/$LOC/alumno01" --exec r.mapcalc "aspect_rad = aspect * (pi()/180.0)" --overwrite
grass "$GISDBASE/$LOC/alumno01" --exec r.mapcalc "northness = cos(aspect_rad)" --overwrite
grass "$GISDBASE/$LOC/alumno01" --exec r.mapcalc "eastness  = sin(aspect_rad)" --overwrite
```

---

## Ejercicio 4 — Rugosidad local (TRI aproximado) y roughness

**Propósito.** Medir **textura topográfica** local.

### Ruta A — R

```{r}
library(terra)
dem <- rast("salidas/dem_utm.tif")
tri <- terrain(dem, v = "TRI")         # 3x3 por defecto
rfh <- terrain(dem, v = "roughness")   # (max - min) en 3x3
writeRaster(tri, "salidas/tri.tif",        overwrite=TRUE)
writeRaster(rfh, "salidas/roughness.tif",  overwrite=TRUE)
```

### Ruta B — GRASS (sin add-ons)

```{bash}
# Roughness = max - min en ventana 5x5
grass "$GISDBASE/$LOC/alumno01" --exec r.neighbors input=srtm30m output=max5 size=5 method=maximum --overwrite
grass "$GISDBASE/$LOC/alumno01" --exec r.neighbors input=srtm30m output=min5 size=5 method=minimum --overwrite
grass "$GISDBASE/$LOC/alumno01" --exec r.mapcalc "rough5 = max5 - min5" --overwrite

# TRI (aprox. Riley) = |elev - media vecindad| en 3x3
grass "$GISDBASE/$LOC/alumno01" --exec r.neighbors input=srtm30m output=mean3 size=3 method=average --overwrite
grass "$GISDBASE/$LOC/alumno01" --exec r.mapcalc "tri3 = abs(srtm30m - mean3)" --overwrite
```

---

## Ejercicio 5 — TPI y clasificación simple de formas del terreno

**Propósito.** Calcular **TPI** y clasificar formas (cumbre, ladera, valle) con umbrales sencillos.

### Ruta A — R

```{r}
library(terra)
dem <- rast("salidas/dem_utm.tif")
# TPI 3x3 integrado en terra
tpi3  <- terrain(dem, v = "TPI")
# TPI a escala 11x11 como elev - media(11x11)
w11   <- matrix(1, 11, 11); w11 <- w11/sum(w11)
tpi11 <- dem - focal(dem, w = w11, na.policy = "omit")

# Clasificación (ajusta umbrales a tu relieve)
tpi <- tpi11
m   <- c(-Inf, -5, 1,   -5, 5, 2,    5, Inf, 3) # 1=valle, 2=ladera, 3=cumbre
rcl <- matrix(m, ncol=3, byrow=TRUE)
forms <- classify(tpi, rcl)

writeRaster(tpi3,  "salidas/tpi3.tif",        overwrite=TRUE)
writeRaster(tpi11, "salidas/tpi11.tif",       overwrite=TRUE)
writeRaster(forms, "salidas/formas_simple.tif", overwrite=TRUE)
```

### Ruta B — GRASS

```{bash}
# TPI a 11x11: elev - media(11x11)
grass "$GISDBASE/$LOC/alumno01" --exec r.neighbors input=srtm30m output=mean11 size=11 method=average --overwrite
grass "$GISDBASE/$LOC/alumno01" --exec r.mapcalc "tpi11 = srtm30m - mean11" --overwrite
# Clasificación con umbrales (ajusta a tu zona)
grass "$GISDBASE/$LOC/alumno01" --exec r.mapcalc "form = if(tpi11 < -5, 1, if(tpi11 > 5, 3, 2))" --overwrite
```

---

## Ejercicio 6 — Curvas hipsométricas (AOI o subcuencas)

**Propósito.** Resumir distribución de áreas por elevación y el **índice hipsométrico**.

### Ruta A — R

```{r}
library(terra)
dem <- rast("salidas/dem_utm.tif")   # proyectado en m
brk <- seq(floor(global(dem, "min", na.rm=TRUE)[1,1]),
           ceiling(global(dem, "max", na.rm=TRUE)[1,1]), by = 25)
cls <- classify(dem, cbind(brk[-length(brk)], brk[-1], 1:(length(brk)-1)))
ft  <- as.data.frame(freq(cls, useNA = "no"))
colnames(ft) <- c("bin","n")
px_area <- prod(res(dem))       # m^2 por celda en proyección métrica
ft$elev_mid <- (brk[-length(brk)] + brk[-1]) / 2
ft$area_m2  <- ft$n * px_area
ft$cumA     <- cumsum(ft$area_m2)
ft$Arel     <- ft$cumA / sum(ft$area_m2)
ft$Erel     <- (ft$elev_mid - min(brk)) / diff(range(brk))
write.csv(ft, "salidas/hipsometria.csv", row.names = FALSE)
```

### Ruta B — GRASS

```{bash}
# Tabla de frecuencias de elevación y área por clase (usa unidades de la proyección)
grass "$GISDBASE/$LOC/alumno01" --exec r.stats -an input=srtm30m > salidas/elev_area.txt
# Alternativa: r.report para clases de elevación
```

---

## Ejercicio 7 — Red de drenaje desde el DEM

**Propósito.** Obtener **acumulación de flujo** y **red de drenaje** umbralizada.

### Ruta A — R + rgrass

```{r}
library(rgrass)
initGRASS(gisBase = gisBase,
          gisDbase = file.path(Sys.getenv("HOME"), "grassdata"),
          location = "srtm_utm", mapset = "alumno01", override = TRUE)

execGRASS("g.region", raster = "srtm30m")
execGRASS("r.watershed",
          parameters = list(elevation = "srtm30m",
                            accumulation = "accum",
                            drainage = "drain",
                            stream = "streams",
                            threshold = 2000),
          flags = c("overwrite"))
execGRASS("r.thin", parameters = list(input = "streams", output = "streams_thin"), flags = c("overwrite"))
execGRASS("r.to.vect", parameters = list(input = "streams_thin", output = "streams_v", type = "line"), flags = c("overwrite"))

# Traer acumulación a R (opcional)
acc  <- read_RAST("accum")
```

### Ruta B — GRASS

```{bash}
grass "$GISDBASE/$LOC/alumno01" --exec r.watershed elevation=srtm30m accumulation=accum drainage=drain stream=streams threshold=2000 --overwrite
grass "$GISDBASE/$LOC/alumno01" --exec r.thin input=streams output=streams_thin --overwrite
grass "$GISDBASE/$LOC/alumno01" --exec r.to.vect input=streams_thin output=streams_v type=line --overwrite
```

---

## Ejercicio 8 — Delimitación de cuenca desde un punto de salida

**Propósito.** Delinear la **cuenca vertiente** de un vertedero (coordenadas conocidas en tu LOCATION).

### Ruta A — R + rgrass

```{r}
initGRASS(gisBase = gisBase,
          gisDbase = file.path(Sys.getenv("HOME"), "grassdata"),
          location = "srtm_utm", mapset = "alumno01", override = TRUE)
# Punto de salida (UTM)
out_x <- 353800; out_y <- 2092100  # reemplaza por tus coords
execGRASS("r.water.outlet",
          parameters = list(input = "drain",
                            coordinates = paste(out_x, out_y, sep=","),
                            output = "basin"),
          flags = c("overwrite"))
# Opcional: leer a R
basin <- read_RAST("basin")
```

### Ruta B — GRASS

```{bash}
# Cargar un CSV con el punto de salida
printf "x|y\n353800|2092100\n" > salidas/outlet.csv

grass "$GISDBASE/$LOC/alumno01" --exec v.in.ascii input=salidas/outlet.csv output=outlet separator=pipe x=1 y=2 --overwrite
# Delinear cuenca usando la dirección de flujo 'drain'
grass "$GISDBASE/$LOC/alumno01" --exec r.water.outlet input=drain coordinates=353800,2092100 output=basin --overwrite
```

---

## Ejercicio 9 — Topographic Wetness Index (TWI)

**Propósito.** Calcular **TWI = ln(a / tanβ)**, con *a* el **área de contribución específica** (m por unidad de contorno) y *β* la pendiente en **radianes**.

### Ruta A — R + rgrass

```{r}
initGRASS(gisBase = gisBase,
          gisDbase = file.path(Sys.getenv("HOME"), "grassdata"),
          location = "srtm_utm", mapset = "alumno01", override = TRUE)
# Pendiente en radianes
execGRASS("r.slope.aspect", parameters = list(elevation="srtm30m", slope="slp_rad", format="radians"), flags = c("overwrite"))
# Acumulación en celdas
execGRASS("r.watershed", parameters = list(elevation="srtm30m", accumulation="acc_cells"), flags = c("overwrite"))
# Tamaño de celda promedio (m)
execGRASS("r.mapcalc", parameters = list(expression = "cell = (ewres() + nsres())/2.0"), flags = c("overwrite"))
# Área específica (m) ≈ (acc + 1) * tamaño_celda
execGRASS("r.mapcalc", parameters = list(expression = "sca = (acc_cells + 1) * cell"), flags = c("overwrite"))
# TWI
execGRASS("r.mapcalc", parameters = list(expression = "twi = log( sca / tan(slp_rad) )"), flags = c("overwrite"))
# Opcional: usar r.topidx directamente (si está disponible):
# execGRASS("r.topidx", parameters = list(input="srtm30m", output="twi"), flags = c("overwrite"))
```

### Ruta B — GRASS

```{bash}
# Idéntico flujo en CLI
grass "$GISDBASE/$LOC/alumno01" --exec r.slope.aspect elevation=srtm30m slope=slp_rad format=radians --overwrite
grass "$GISDBASE/$LOC/alumno01" --exec r.watershed elevation=srtm30m accumulation=acc_cells --overwrite
grass "$GISDBASE/$LOC/alumno01" --exec r.mapcalc "cell = (ewres() + nsres())/2.0" --overwrite
grass "$GISDBASE/$LOC/alumno01" --exec r.mapcalc "sca = (acc_cells + 1) * cell" --overwrite
grass "$GISDBASE/$LOC/alumno01" --exec r.mapcalc "twi = log( sca / tan(slp_rad) )" --overwrite
# Alternativa directa (si tu GRASS incluye el módulo):
# grass "$GISDBASE/$LOC/alumno01" --exec r.topidx input=srtm30m output=twi --overwrite
```

> **Nota**: TWI es sensible a depresiones/noise. Considera suavizado ligero previo o preprocesos hidrológicos.

---

## Ejercicio 10 — Viewshed (línea de visión) desde un observador

**Propósito.** Calcular visibilidad desde un punto (torre/antena). **Requiere CRS plano** (m).

### Ruta A — R (con `terra::viewshed()`)

```{r}
library(terra)
dem <- rast("salidas/dem_utm.tif")
# Coordenadas del observador (m) dentro del AOI
obs <- c(xmin(dem) + 2000, ymin(dem) + 2000)
vs  <- viewshed(dem, loc = obs, observer = 10, target = 0,
                curvcoef = 6/7, output = "yes/no")
writeRaster(vs, "salidas/viewshed.tif", overwrite=TRUE)
```

### Ruta B — GRASS (`r.viewshed`)

```{bash}
# Observador: coord X,Y (UTM) y altura (m)
grass "$GISDBASE/$LOC/alumno01" --exec r.viewshed input=srtm30m output=viewshed coordinates=353800,2092100 observer_elevation=10 -b --overwrite
```

